臺灣嘉義地方法院民事判決　九十二年度訴字第九三號
　　原　　　告　丑○○
　　訴訟代理人　辰○○○
　　　　　　　　己○○律師
　　複代理人　　丁○○律師
　　　　　　　　盧奇南律師
　　被　　　告　蔡　樹
　　被　　　告　癸○○
　　訴訟代理人　寅○○
　　被　　　告　卯○○
　　　　　　　　丙○○
　　右　二　人
　　訴訟代理人　乙○○○
　　被　　　告　辛○○蔡茂田.
　　法定代理人　戊○○
　　被　　　告　庚○○蔡茂田.
　　　　　　　　壬○○蔡茂田.
　　兼法定代理
　　人　　　　　甲○○
　　兼被告卯○○訴訟代理人）.
　　被告兼複代
　　理人　　　　子○○
右列當事人間請求分割共有物事件，本院於民國九十三年一月十三日言詞辯論終結而
判決如左：
    主      文
坐落嘉義縣朴子市○○○段順安小段一二一地號土地（地目；建），原土地面積為二
０００平方公尺，應更正面積為一九六六．六二平方公尺。
被繼承人蔡茂田所有前項土地，應有部分十八分之一，被告辛○○、庚○○、壬○○
應辦理土地繼承登記。
前項土地分割方法，如附圖記載（嘉義縣朴子地政事務所九十二年八月五日測字第一
一０六００號複丈成果圖，代號Ｃ共有權人之一蔡茂田部分，應更正為辛○○、庚○○、壬○○。備註部分有關甲○○的記載，應刪除）：
「代號Ａ部分面積二九三．一七平方公尺，應分歸原告取得。
代號Ｂ部分面積二九三．一六平方公尺，應分歸被告蔡樹取得。
代號Ｃ部分面積一一七二．六六平方公尺，應分歸被告丙○○、癸○○、子○○、卯
○○、辛○○、庚○○、壬○○取得，被告丙○○、癸○○、子○○、卯○○按各自
應有部分，比例保持共有，被告辛○○、庚○○、壬○○保持公同共有。
代號Ｄ部分面積二０七．六三平方公尺，作為道路，並按各自應有部分，比例保持共
有」。
被告蔡樹應給付原告新台幣拾壹萬壹仟肆佰元。
原告所提其餘訴訟，應駁回。
本案訴訟費用由原告負擔三分之一、被告蔡樹負擔六分之一、被告丙○○負擔三分之
一、被告癸○○、子○○、卯○○、辛○○、庚○○、壬○○平均負擔六分之一。
    事實及理由
壹、原告主張：
  一、坐落嘉義縣朴子市○○○段順安小段一二一號土地（以下簡稱；本件土地），
      地目建，面積一九六六．六二平方公尺，為雙方所共有，應有部分為；原告六
      百分之一一九、被告蔡樹六百分之八一、被告丙○○三分之一、被告癸○○、
      子○○各九分之一、被告辛○○、庚○○及壬○○公同共有十八分之一、被告
      卯○○十八分之一。本件土地並無因物之使用目的而不能分割，雙方亦無不得
      分割約定，法律上也沒有不能分割的情形，因無法達成協議分割，於是，原告
      根據共有物分割請求權法律關係，按照各自占有使用土地的現況，請求裁判分
      割。
  二、被告蔡樹所提分割方案，必要拆除原告新蓋房屋，而原告花費甚多資金，現在
      就要拆除，損害甚大，對社會經濟也不利，因此以原告分割方案較為可採。於
      是，原告依民法第八二三條規定，提起本件訴訟，請求：被告蔡佩薰、蔡沆清
      、壬○○、甲○○應就本件土地蔡茂田應部分十八分之一，辦理繼承登記；本
      件土地分割方法，如附圖記載Ａ部分面積二九三．一七平方公尺分歸原告所有
      ，Ｂ部分面積二九三．一六平方公尺分歸被告蔡樹所有，Ｃ部分面積一一七二
      ．六六平方公尺分歸被告丙○○、癸○○、子○○、卯○○、蔡佩薰、蔡沆清
      、壬○○、甲○○依原持分比例保持共有，Ｄ部分面積二○七．六三平方公尺
      作為道路，由雙方依原持分比例保持共有。
  三、提出土地登記謄本及分割方案圖各一份（均為影本），作為證明。
貳、被告抗辯：
  一、被告丙○○、癸○○、子○○均表示；除原告及被告蔡樹外，均願和其他共有
      人保持共有，但應按現狀分割，不同意原告所提分割方案。
  二、被告蔡樹另提出分割方案。
  三、被告蔡佩薰經過本院合法通知，無正當理由，未向本院請假，而沒有在最後言
      詞辯論期日，到場陳述意見，同時，本案沒有民事訴訟法第三百八十六條所規
      定的情形出現（請看附錄法條），因此，本院依照原告聲請，由原告對未到的
      被告單獨辯論而直接判決。但被告蔡佩薰之前到庭表示願與被告丙○○、癸○○、子○○、卯○○、辛○○、庚○○、壬○○保持共有。
參、本院判斷：
  一、程序方面：
      因蔡班在民國九十一年七月二十日死亡，原告更正被告為卯○○、蔡茂田，而
      被告蔡茂田於九十二年三月十日死亡，由繼承人辛○○、庚○○、壬○○成為
      被告。原告並於九十二年九月二十三日更正訴之聲明為；被告蔡佩薰、蔡沆清
      、壬○○、甲○○應就本件土地蔡茂田應有部分十八分之一辦理繼承登記。另
      於及十九十三年一月十三日撤回聲明；代號Ｄ部分共同道路應拆除地上物供共
      有人通行。原告更正或撤回聲明，均符合法律規定，可以准許。
      本件土地面積原為二０００平方公尺，經測量後，超出地籍測量實施規則第二
      四三條規定所容許誤差範圍外，有複丈成果圖附卷證明，故應更正為一九六六
      ．六二平方公尺。
  二、本件土地共有人之一蔡茂田已在九十二年三月十日死亡，有戶籍謄本附卷證明
      ，蔡茂田繼承人即被告辛○○、庚○○、壬○○均尚未辦理土地繼承登記，有
      土地登記謄本可以證明，依照民法第一一四八條規定：「繼承人自繼承開始時
      ，除本法另有規定外，承受被繼承人財產上之一切權利、義務」，被告辛○○
      、庚○○、壬○○自應辦理本件土地的繼承登記。
      原告請求被告甲○○（蔡茂田配偶）應和被告辛○○、庚○○、壬○○共同辦
      理繼承登記，因甲○○為大陸人士，雙方未爭執，並有戶籍謄本附卷證明，依
      照臺灣地區與大陸地區人民關係條例第六十七條第一項前段、第三項規定：「
      被繼承人在臺灣地區之遺產，由大陸地區人民依法繼承者，其所得財產總額，
      每人不得逾新臺幣二百萬元」、「第一項遺產中，有以不動產為標的者，應將
      大陸地區繼承人之繼承權利折算為價額。但其為臺灣地區繼承人賴以居住之不
      動產者，大陸地區繼承人不得繼承之，於定大陸地區繼承人應得部分時，其價
      額不計入遺產總額」，因此，被告甲○○不得繼承本件土地，故原告此部分請
      求，不符合法律規定，應駁回。
  三、本件土地為雙方共有，有土地登記謄本附卷證明，本件土地並無不能分割的協
      議，雙方均未爭執，並且，在法律上沒有不能分割的規定，或因物之使用目的
      而有不能分割的情形，依照民法第八二三條第一項規定：「各共有人，得隨時
      請求分割共有物。但因物之使用目的不能分割或契約訂有不分割之期限者，不
      在此限」、第八二四條規定：「共有物之分割，依共有人協議之方法行之。分
      割之方法，不能協議決定者，法院得因任何共有人之聲請，命為左列之分配：
      １、以原物分配於各共有人。２、變賣共有物，以價金分配於各共有人。以原
      物為分配時，如共有人中，有不能按其應有部分受分配者，得以金錢補償之」
      ，故原告請求裁判分割本件土地，符合法律規定，可以准許。
  四、法院以裁判分割共有物時，通常斟酌考量下列因素；各共有人間的公平性、共
      有土地利用上的經濟性、共有物的使用現況、共有人間的利害關係、共有人的
      意願與分得後共有物的利用價值等作為綜合考量。
      本院九十二年二月十二日至現場勘驗，本件土地除右上方及下方為空地外，其
      餘均已興建房屋，有本院勘驗筆錄及嘉義縣朴子地政事務所九十二年一月二十
      七日測字第一四０００號複丈成果圖附卷可證。由於本件土地上，大部分已有
      房舍，故不論採取何種分割方案，均須拆除現有部分的房屋，根據原告及被告
      蔡樹所提分割方案，被告蔡樹分割方案須拆除被告子○○、癸○○及原告房屋
      ，原告方案則須拆除被告子○○、癸○○房屋，在兩權相害取其輕的情形下，
      本院認為附圖記載的分割方法比較可採，如此分割，不會影響各共有人的出入
      ，不僅符合土地使用現況，而且，被告癸○○位於左下角房屋，已經拆除，對
      共有人所造成的損害最小，故判決分割如主文第三項的記載。
      由於採取此一分割方法，將使被告蔡樹多分得五五．七０平方公尺土地，原告
      則相對減少五五．七０平方公尺，如果送請鑑定，勢必多花費不少鑑定費用，
      本院認為無此必要，而本件土地公告現值為每平方公尺新台幣（下同）二千元
      ，故以土地公告現值作為補償標準，比較合理，依民法第八二四條第三項規定
      ，被告蔡樹應補償原告十一萬一千四百元。
  五、綜上所述，原告根據共有物法律關係，請求裁判分割本件土地，以及請求被告
      蔡佩薰、蔡沆清、壬○○、甲○○共同辦理繼承登記。對於共有物分割，本院
      得依職權分割本件土地，並不受當事人聲明所拘束，故裁判分割如主文第三項
      記載。由於此一分法，使原告減少五五．七０平方公尺土地，因此，被告應依
      土地公告現值補償原告十一萬一千四百元。
      原告另請求被告甲○○辦理繼承登記，由於被告甲○○是大陸人士，不能繼承
      臺灣土地，故不符合法律規定，此部分應駁回。
肆、訴訟費用負擔的依據；依照民事訴訟法第七十九條，判決如主文。
中      華      民      國      九十三    年      一    月      二十七  日
                                  臺灣嘉義地方法院民事第二庭
                                      法  官  甘  大  空
右為正本係照原本作成
如對本判決上訴應於送達後二十日內向本院提出上訴狀
中      華      民      國      九十三    年      一    月      二十七  日
                                      書記官  李  銷  勳
~F0~
~T40~
附錄法條：
民事訴訟法第三八六條：「有下列各款情形之一者，法院應以裁定駁回前條聲請，並
延展辯論期日：
一  不到場之當事人未於相當時期受合法之通知者。
二  當事人之不到場，可認為係因天災或其他正當理由者。
三  到場之當事人於法院應依職權調查之事項，不能為必要之證明者。
四  到場之當事人所提出之聲明、事實或證據，未於相當時期通知他造者」。